臺北高等行政法院判決　　　　　　　　　　　　　　九十二年度訴字第六六六號
　　　　　　　　　　　　　　　.
　　原　　　告　甲○○
　　被　　　告　內政部
　　代　表　人　余政憲部長）.
　　訴訟代理人　丙○○
　　　　　　　　乙○○
　　　　　　　　陳立庚
右當事人間因身心障礙者保護法事件，原告不服行政院中華民國九十二年三月二十四
日院臺內訴字第０九二００八０五一０號訴願決定，提起行政訴訟，本院判決如左：
    主  文
原告之訴駁回。
訴訟費用由原告負擔。
    事  實
一、事實概要：被告之母黃林意君係身心障礙者，迭向臺中縣政府申請溯自民國（下
    同）八十八年二月一日起發給身心障礙者養護補助費，臺中縣政府八十九年八月
    二日八九府社助字第二０八八六三號函副本，略以黃林意君不符申請之規定。案
    據臺中縣身心障礙者保護委員會九十年一月五日九十府社助字第００八六七六號
    審議身心障礙者權益受損申訴審議決定，以依身心障礙者生活托育養護費用補助
    辦法第四條、第七條及第八條規定，身心障礙者有關托育或養護補助費之補助對
    象限於經直轄市及縣（市）政府轉介、安置於相關社會福利機構之身心障礙者。
    黃林意君係自費養護安置於內政部彰化老人養護中心（以下簡稱彰化老人養護中
    心），非經臺中縣政府轉介安置公費養護於該中心，依身心障礙者生活托育養護
    費用補助辦法第八條規定，臺中縣政府駁回黃林意君身心障礙者養護補助費之申
    請（溯自八十八年二月一日起），洵屬有據，乃駁回其申訴。旋黃林意君於九十
    年三月十九日死亡。原告於同日代理黃林意君向被告身心障礙者保護委員會申訴
    ，該會以九十年七月二十七日台（九十）內社字第九０六九五０七號審議身心障
    礙者權益受損申訴審議決定駁回其申訴。原告不服，提起訴願，經行政院院臺訴
    字第０九一００八三四０六號訴願決定，以黃林意君已於九十年三月十九日死亡
    ，有死亡證明書影本附卷可稽，被告身心障礙者保護委員會仍以黃林意君為審決
    對象，自有未合，將被告身心障礙者保護委員會上開決定撤銷，由該會於二個月
    內另為適法之決定。案經被告函據原告及宋黃美玉君聲明承受申訴，並由原告為
    承受申訴代表人後，重為九十一年八月八日台內社字第０九一００六九０六八號
    申訴審議決定，仍駁回其申訴。原告不服，提起訴願，旋遭駁回，遂向本院提起
    行政訴訟。
二、兩造聲明：
    (一)原告聲明求為判決：
      1.訴願決定，原處分均撤銷。
      2.被告應給付原告養護補助費新台幣（下同）三十八萬六千八百八十元，及自
        九十二年二月十三日起，以法定利率百分之０、０五計算遲延利息。
      3.訴訟費用由被告負擔。
    (二)被告聲明求為判決：
      1.駁回原告之訴。
      2.訴訟費用由原告負擔。
三、兩造之爭點：臺中縣政府曾依原告之申請而核准其母黃林意女士中低收入身心障
    礙者生活補助費，並自八十八年七月起至八十九年十二月止，每月領訖三仟元身
    心障礙者生活補助費，嗣原告改申請養護補助費，惟原告之母黃林意女士並未居
    住於臺中縣政府轉介之身心障礙教養機構（財團法人台中縣私立霞光教養院），
    而自行入住被告彰化老人養護中心，則原告依身心障礙者保護法及身心障礙者生
    活托育養護費用補助辦法（下稱補助辦法）請求，有無理由？
    (一)原告主張之理由：
      1.彰化老人養護中心係政府設立之社會福利機構，黃林意君在該中心就養，等
        同就醫，無辦理戶籍遷移之必要，臺中縣政府告知必需辦理戶籍異動，以便
        申請身心障礙者養護補助費，顯然違反當時身心障礙者保護法第三十八條不
        得有設籍時間限制之規定：又補助辦法第八條規定可補助之社會福利機構，
        並未限於須經政府轉介或簽約者，被告八十九年八月二十二日台（八九）內
        中社字第八九八八一四五號函示，目前補助對象為經直轄市及縣（市）政府
        轉介、安置於相關社會福利機構之身心障礙者為限，係增列法律所無限制。
      2.台中縣政府未與彰化老人養護中心簽約為身心障礙教養機構，有瀆職違失之
        處，而黃林意君未經轉介就養彰化老人養護中心，僅領取每月三千元生活補
        助費，既係因臺中縣政府瀆（怠）職所致，並已自八十九年七月二十六日起
        改以申請養護補助費，自應准予扣除或專案繳回前所領生活補助費後，核發
        黃林意君溯自八十八年二月一日起之身心障礙者養護補助費。
      3.被告之上級機關行政院雖於九十二年一月十五日（九十二年一月十七日送達
        ）院台訴字第０九二００八０九五九號函之延審通知，然亦己逾訴願法第八
        十五條含延審期限（九十二年一月二十七日前）共五個月之限期，且又違背
        程序正義，按「行政訴訟法第二百零一條之規定：「行政機關依裁量權權所
        為之行政處分，以其作為或不作為逾越權限或濫用權力者為限，行政法院得
        予撤銷…。」，鈞院得予撤銷之。
    (二)被告答辯之理由：
      1.緣原告以其母黃林意君係身心障礙者，擬追溯其母黃林意君自八十八年二月
        一日起之身心障礙者養護補助費用，未獲臺中縣政府核准上開養護補助費用
        ，向臺中縣身心障礙者保護委員會提出申訴，經台中縣政府身心障礙者保護
        委員會九十年一月五日九十府社助字第八六七六號審議決定，以黃林意君係
        自費養護安置於內政部彰化老人養護中心，非經台中縣政府轉介安置公費養
        護於該中心，依補助辦法第八條規定既臺中縣政府八十八年十二月十三日八
        八府社助字第三三五四一七號函說明略以：「．．．．．．依台端陳述係屬
        籍在人不在情形，顯與前臺灣省身心障礙生活補助審核作業規定第十一條略
        以：『．．．．虛設戶籍者不得申請』相違，是以臺中縣政府駁回黃林意君
        身心障礙者養護補助費用之申請，因原告不服台中縣身心障礙者保護委員會
        之申訴審議決定，向被告身心障礙者保護委員會提出申訴。因黃林意君已於
        八十八年七月起至八十九年十二月底止領訖每月三千元之身心障礙者生活補
        助費在前，經台中縣政府於八十八年十二月十三日以八八府社助字第三三五
        四一七號函告知申請養護費之規定後，雖於八十九年月十月九日申請入住財
        團法人台中縣私立霞光教養院，並由該院於八十九年十月三日出具入住證明
        （自八十九年十月十月起），惟經台中縣政府查明黃林意女士係未經轉介自
        行入住且仍住被告彰化老人養護中心（八十七年八月三十一日起自費就養）
        ，且實際並未入住霞光教養院，原告代理黃林意君請求追溯自八十八年二月
        一日起之身心障礙者養護補助費用，與現行法規規定不符，經九十一年七月
        十八日被告身心障礙者保護委員會第十次委員會議審定駁回，並於九十一年
        八月八日以台內社字第０九一０六九０六八號函送審議決定。惟原告不服被
        告之申訴審議決定，向行政院提起訴願，惟原告不服行政院九十二年三月十
        一日院臺台訴字第０九二００八０五一０號訴願決定，乃向本院提起行政訴
        訟。
      2.依被告身心障礙者權益受損申訴處理要點第七點規定略以：「處理小組．．
        ．．初步審議結束，如無爭議，提報本會追認備查；如有爭議，提初審意見
        後，送請本會審議決定之。」因申訴案不論有無爭議，均需經被告身心障礙
        者保護委員會追認備查或審議決定；另依「行政院訴願決定撤銷原行政處分
        案件追蹤管制作業要點」第二點規定：「本院訴願決定撤銷之案件，原行政
        院處分機關應於指定之期間內為適法之處分或處理。屆期未辦結者，得簽報
        單位主管准予延長一次，並以二個月為限。」因行政院已於九十一年四月十
        八日以院臺台訴字第０九一００八三四０六號決定撤銷被告身心障礙者保護
        委員會九十年七月二十七日台（九十）內社字第九０六九五０七號決定，為
        符前開處理程序及規定（簽報核准延長本案之處理時限乙次），並於九十一
        年七月十八日經被告身心障礙者保護委員會第十次委員會議審定駁回，先予
        敘明。
      3.依據身心障礙者保護法第三十八條規定：「直轄市及縣（市）主管機關對於
        設籍於轄區內之身心障礙者，應依其障礙類別、等級及家庭經濟狀況，提供
        生活、托育、養護及其他生活必要之福利等經費補助，並不得有設籍時間之
        限制。前項經費補助辦法，由中央主管機關定之。」另依身心障礙者保護法
        第三十八條第二項訂定之補助辦法第四條第一項規定：「生活補助對象為家
        庭總收入平均未達當年度每人每月最低生活費二點五倍且未超過臺灣地區平
        均每人每月消費支出一點五倍，未獲政府補助安置於社會福利機構、精神復
        健機構或護理之家、行政院國軍退除役官兵輔導委員會榮譽國民之家（以下
        簡稱榮譽國民之家）者。」同辦法第八條規定：「養護補助費係指社會福利
        機構、精神復健機構或護理之家、榮譽國民之家收容辦理身心障礙者住宿照
        顧訓練之補助費。」第十條規定：「身心障礙者年滿三十歲、年滿二十歲其
        父母之一方年齡在六十五歲以上或家庭中有二名以上身心障礙者，接受政府
        安置於第七條及第八條所列之機構，其托育及養護費依下列額度繳交，其差
        額由政府補助：一、符合前條第二款者以當年度最低生活費標準三分之一繳
        費。二、符合前條第三款者以當年度最低生活費標準三分之二繳費。三、符
        合前條第四款者以當年度最低生活費標準繳費。」依前開補助辦法第四條及
        第十條規定之意旨，已將養護費用補助對象界定為獲政府補助安置、接受政
        府安置於社會福利機構、精神復健機構或護理之家、榮譽國民之家者，被告
        八十九年八月二十二日台（八九）內中社字第八九八八一四五號函釋，有關
        身心障礙者養護補助費，目前補助對象為經直轄市及縣（市）政府轉介、安
        置於相關社會福利機構之身心障礙者為限，並無違誤，亦未有增加限制之情
        事。
      4.本件臺中縣政府已於八十八年十二月十三日八八府社助字第三三五四一七號
        函告知黃林意君有關入住與縣府簽約之身心障礙教養機構，可洽戶籍所在地
        公所申請身心障礙者養護補助費在案。且臺中縣政府依據本件原告甲○○之
        申請並已核准黃林意君中低收入身心障礙者生活補助費，並自八十八年七月
        起至八十九年十二月止領訖每月三仟元身心障礙者生活補助費在案，其間黃
        林意君仍持續領取生活補助費而未放棄生活補助費，改申請養護補助費。本
        件黃林意君申請生活補助費在前，且經縣府告知得申請養護費之規定後，雖
        於八十九年十月九日向龍井鄉公所提出申請並層轉臺中縣政府請領養護補助
        ，惟經該府轉介財團法人台中縣私立霞光教養院，並由該院於八十九年十月
        三日出具入住證明（自八十九年十月十日起），然經臺中縣政府查明黃林意
        君實際居住於彰化老人養護中心（非與縣府簽約委託機構）與霞光教養院開
        立之證明內容不符，經臺中縣政府八十九年十月二十四日以八九府社助字第
        二九六七八一號函復龍井鄉公所：「因黃林意君實際未入住該院，該入院證
        明書予以作廢」而退回該養護費補助申請案。
      5.本件原告所提養護補助費之請求部分，因黃林意君未依身心障礙者保護法等
        相關規定及臺中縣托育養護費用補助申請程序辦理申請養護費補助，而自行
        前往彰化老人養護中心自費就養，又自八十八年七月起依「身心障礙者生活
        托育養護費用補助辦法」第四條規定領有生活補助費在案，依福利不重複原
        則及同條文規定，自不得再申請養護費補助，原處分應無不合。
      6.據上論述，原告提起本件行政訴訟顯無理由，請依法駁回原告之訴。
    理     由
一、按「直轄市及縣（市）主管機關對設籍於轄區內之身心障礙者，應依其障礙類別
    、等級及家庭經濟狀況，提供生活、托育、養護及其他生活必要之福利等經費補
    助，並不得有設籍時間之限制。」「前項經費補助辦法，由中央主管機關定之。
    」為當時身心障礙者保護法第三十八條所規定。依當時身心障礙者保護法第三十
    八條第二項訂定之費用補助辦法第四條第一項規定：「生活補助對象為家庭總收
    入平均未達當年度每人每月最低生活費二點五倍且未超過臺灣地區平均每人每月
    消費支出一點五倍，未獲政府補助安置於社會福利機構、精神復健機構或護理之
    家、行政院國軍退除役官兵輔導委員會榮譽國民之家（以下簡稱榮譽國民之家）
    者。」第八條規定：「養護補助費係指社會福利機構、精神復健機構或護理之家
    、榮譽國民之家收容辦理身心障礙者住宿照顧訓練之補助費。」第十條規定：「
    身心障礙者年滿三十歲、年滿二十歲其父母之一方年齡在六十五歲以上或家庭中
    有二名以上身心障礙者，接受政府安置於第七條及第八條新列之機構，其托育及
    養護費依下列額度繳交，其差額由政府補助：一、符合前條第二款者以當年度最
    低生活費標準三分之一繳費。二、符合前條第三款者以當年度最低生活費標準三
    分之二繳費。三、符合前條第四款者以當年度最低生活費標準繳費。」
二、查原告之母黃林意未經臺中縣政府轉介，自八十七年八月三十一日起自費就養於
    彰化老人養護中心，於八十八年二月十月領取輕度肢體障礙手冊，八十八年三月
    十九日換發重度肢體障礙手冊，原告曾向臺中縣政府申請其母黃林意中低收入身
    心障礙者生活補助費，經臺中縣政府核准，原告之母黃林意並領訖八十八年七月
    起至八十九年十二月止，每月三千元身心障礙者生活補助費，嗣原告改申請養護
    補助費，惟原告之母黃林意女士並未居住於臺中縣政府轉介之財團法人台中縣私
    立霞光教養院，而仍居住於被告彰化老人養護中心等情，為原告所承認，並有臺
    中縣政府八十九年十月二十四日八九府社助字第二九六七八一號函影本可稽。
三、原告主張被告八十九年八月二十二日以台（八九）內中社字第八九八八一四五號
    函釋，將補助對象限於經直轄市及縣（市）政府轉介、安置於相關社會福利機構
    之身心障礙者為限，增加法律所無之限制云云。然按補助辦法第四條及第十條規
    定，已將養護費用補助對象界定為獲政府補助安置、接受政府安置於社會福利機
    構、精神復健機構或護理之家、榮譽國民之家者，因此，被告本於身心障礙者保
    護法之主管機關立場，以上開函釋，就有關身心障礙者養護補助費之目前補助對
    象，為經直轄市及縣（市）政府轉介、安置於相關社會福利機構之身心障礙者為
    限，並無違誤，原告上開主張不足採信。
四、原告復主張彰化老人養護中心係政府設立之社會福利機構，其母黃林意在該中心
    就養，等同就醫，無辦理戶籍遷移之必要，臺中縣政府告知必需辦理戶籍異動，
    以便申請身心障礙者養護補助費，違反當時身心障礙者保護法第三十八條不得有
    設籍時間限制之規定等語。按當時身心障礙者保護法第三十八條第一項固規定：
    「直轄市及縣（市）主管機關對設籍於轄區內之身心障礙者，應依其障礙類別、
    等級及家庭經濟狀況，提供生活、托育、養護及其他生活必要之福利等經費補助
    ，並不得有設籍時間之限制」，惟該條項係就「設籍時間不得限制」為規定，至
    於直轄市及縣（市）主管機關提供生活、托育、養護及其他生活必要之福利等經
    費補助對象，仍限於設籍於轄區內之身心障礙者為限，因原告之母居住於彰化老
    人養護中心，而該養護中心並非臺中縣政府簽約委託養護之機構，此為原告所不
    否認，則原告如要向該養護中心所在地之彰化縣政府申請養護補助，自應辦理戶
    籍遷移，原告上開主張，亦不足採。
五、至於原告主張訴願決定機關行政院就本件之訴願決定，已逾訴願法第八十五條共
    五個月之限期，應該訴願決定應予撤銷云云。按訴願法第八十五條第一項規定：
    「訴願之決定，自收受訴願書之次日起，應於三個月內為之；必要時，得予延長
    ，並通知訴願人及參加人。延長以一次為限，最長不得逾二個月」。惟此係訓示
    規定，如逾此期限所為之決定，仍然有效，原告以逾期為由，請求撤銷該決定，
    尚非有據。
六、綜上所述，原告不得請領養護補助費，臺中縣政府以黃林意君不符申請之規定，
    臺中縣身心障礙者保護委員會九十年一月五日九十府社助字第００八六七六號審
    議身心障礙者權益受損申訴審議決定及內政部九十一年八月八日台內社字第０九
    一００六九０六八號申訴審議決定駁回申訴，並無不合，均應予以維持。訴願決
    定遞予維持，亦無違誤，均應予維持。原告訴請撤銷為無理由，應予駁回。
據上論結，本件原告之訴為無理由，爰依行政訴訟法第九十八條第三項前段，判決如
主文。
中　　　華　　　民　　　國　　九十三　　年　　　二　　　月　　 十九 　　日
                             臺 北 高 等 行 政 法 院   第 三 庭
                                            審 判 長 法  官  鄭忠仁
                                                     法  官  林育如
                                                     法  官  侯東昇
右為正本係照原本作成。
如不服本判決，應於送達後二十日內，向本院提出上訴狀並表明上訴理由，如於本判
決宣示後送達前提起上訴者，應於判決送達後二十日內補提上訴理由書（須按他造人
數附繕本）。
中　　　華　　　民　　　國　　九十三　　年　　　二　　　月　　 二十 　　日
            　　　　　　　　　　　　　　    　       書記官  江金星
